臺灣高等法院高雄分院刑事判決　　　　 96年度上訴字第244號
上　訴　人　臺灣屏東地方法院檢察署檢察官
上　訴　人
即　被　告　丙○○
選任辯護人　陳魁元律師
被　　　告　甲○○（原名李吉正）
上列上訴人因被告等偽造文書等案件，不服臺灣屏東地方法院95
年度訴字第378 號中華民國95年10月25日第一審判決（起訴案號
：臺灣屏東地方法院檢察署93年度偵字第2286號），提起上訴，
本院判決如下：
    主  文
原判決關於丙○○部分撤銷。
丙○○免訴。
其餘上訴駁回。
    理  由
壹、撤銷改判部分：
一、公訴意旨略以：被告丙○○為使大陸地區人士陳立勇、黃堅
    航（其2 人涉嫌偽造身分證、護照及違反國家安全法罪嫌另
    經臺灣屏東地方法院檢察署以89年度偵字第6820號案件依職
    權不起訴處分確定）得以利用偽造之中華民國護照出境，竟
    與戊○○（因裁判上一罪業經判決確定，而另為不起訴處分
    ）、陳立勇、黃堅航及綽號「老張」之大陸人士，共同基於
    偽造文書之犯意聯絡，先由「老張」於民國89年9 月間，在
    大陸地區取得陳立勇、黃堅航之照片，再以不詳方法送至台
    灣地區，嗣即由某不詳姓名、年籍之人，將陳立勇、黃堅航
    之照片換貼於以不詳方法取得之丁○○、己○○身分證上，
    而變造丁○○、己○○之身分證，另並由某不詳之人盜刻丁○○、己○○之印章，再將變造之丁○○、己○○身分證及
    印章交予被告丙○○，被告丙○○即於89年9 月間某日，在
    屏東縣屏東市某處，將陳立勇、黃堅航2 人之照片連同變造
    之身分證及偽造之印章交給戊○○，戊○○即於89年9 月26
    日，冒用蘇豐進名義，以受託人身分，向屏東縣團管部申請
    發給丁○○、己○○之退伍令遺失證明，戊○○並在申請表
    上之申請人欄盜用丁○○、己○○之印文，而偽造丁○○、
    己○○名義之退伍令遺失證明申請表，並持上開偽造證件向
    屏東縣團管部行使，而取得貼有陳立勇、黃堅航相片之丁○○、己○○退伍令遺失證明書，足以生損害於丁○○、己○○、戶政機關對於身分證核發管理及屏東縣團管部對退伍令
    遺失證明書核發管理之正確性。戊○○辦妥丁○○、己○○
    之退伍令遺失證明書後，即將全部證件轉交給被告丙○○，
    被告丙○○再轉交給某不詳姓名之人，該人即另基於以變造
    身分證申請護照及使大陸地區人民非法進入台灣地區之犯意
    ，於89年10月4 日，持丁○○、己○○之退伍令遺失證明、
    變造之丁○○、己○○身分證及陳立勇、黃堅航之照片，向
    外交部領事事務局申請丁○○、己○○名義之護照，足以生
    損害於丁○○、己○○及外交部領事事務局對於護照核發管
    理之正確性。迨取得護照後，陳立勇、黃堅航即於89年11月
    15日晚上，自福建省平潭搭乘不知名漁船出海，並於同月16
    日上午6 時許，在宜蘭沿岸某處偷渡入境，再至屏東縣屏東
    市○○路某處藏匿。嗣再由某自稱「丁○○」之人，委託中
    翎旅行社不知情之員工高燕青代辦美國簽證及出境事宜，並
    於89年11月21日取得美國簽證。迄於89年11月30日，陳立勇
    、黃堅航至高雄小港國際機場，準備出境至美國時，為警當
    場查獲，並扣得變造之丁○○、己○○身分證各乙張及以變
    造身分證申請取得之丁○○、己○○護照各乙本。因認被告
    丙○○涉犯刑法第216 條、第212 條行使變造特種文書罪嫌
    、同法第216 條、第210 條行使偽造私文書罪嫌云云。
二、按刑事訴訟法第302 條第1 款規定，案件曾經判決確定者，
    應為免訴之判決，此項規定關於實質上一罪或裁判上一罪，
    均有其適用（最高法院49年台非字第20號、60年台非字第77
    號判例意旨參照）。而關於實質上一罪或裁判上一罪，其一
    部事實已經判決確定者，對於構成一罪之其他部分，因審判
    不可分之關係，在審理事實之法院，就全部犯罪事實，依刑
    事訴訟法第267 條規定，本應予以審判，故其確定判決之既
    判力自應及於全部之犯罪事實，惟若在最後審理事實法院宣
    示判決後始行發生之事實，既非該法院所得審判，即為該案
    判決之既判力所不能及，是既判力對於時間效力之範圍，即
    應以最後審理事實法院之宣示判決日為判斷之標準（最高法
    院82年第4 次刑事庭會議決議參照）。
三、緣被告丙○○與余宗光、成年之大陸人士陳貽雲（年籍不詳
    ）、謝福安、何秀清（年籍不詳為謝福安之妻）共同基於概
    括之犯意聯絡，由陳貽雲、謝福安、何秀清在大陸尋找有意
    前往美國或澳洲打工之男子，以每名收取人民幣27萬5 千元
    不等之代價，由陳貽雲等人於87年間安排漁船搭載大陸人士
    由台灣西部沿海偏避處偷渡上岸，非法進入台灣地區，再由
    接應人員帶至屏東縣市交予余宗前、余宗光、謝福安3 人，
    俟機出境，余宗光、余宗前負責收購國人之身分證、退伍令
    後，自87年10月20日起至88年2 月17日止，分別與大陸偷渡
    人士及身分證提供人基於共同之犯意，交由被告丙○○以換
    貼照片於國民身分證之方式變造成大陸人士之國民身分證，
    再由余宗前、余宗光提供身分證、退伍令，委請不知情之旅
    行社人員辦理假護照，與申請入出境許可，再交由大陸人士
    持該假護照出境，而足以生損害於戶政機關對於國民身分證
    發給，管理之正確性，且利用不知情之旅行社人員將該「普
    通護照入出境許可申請書」，連同身分證、退伍令，持以行
    使向外交部領事事務局及內政部入出境管理局辦理申請出國
    護照及入出境許可，使不知情之公務員於該申請書上蓋允許
    章允許申請入出境，將該不實事項登載於職務上掌管之公文
    書，進而核發貼有大陸人士名義之不實普通護照，足以生損
    害於中華民國政府核發護照與出入境管理之正確性之事實，
    經檢察官提起公訴後，經本院於90年5 月16日，以90年度上
    訴字第226 號判決，認被告丙○○係犯刑法第216 條、第
    212 條之行使變造證書罪、刑法第216 條、第214 條之行使
    使公務員登載不實之公文書罪、臺灣地區與大陸地區人民關
    係條例第79條第1 項使大陸地區人民非法入境罪、及國家安
    全法第6 條第1 項之未經許可出境罪，並論以較重之臺灣地
    區與大陸地區人民關係條例之罪，而判處有期徒刑1 年，嗣
    再經最高法院於90年9 月13日，以90年度台上字第5703號判
    決駁回上訴而確定，有該案判決書及臺灣高等法院被告全國
    前案紀錄表附卷可稽。
四、經查，本案檢察官起訴書所載被告丙○○之上開犯行，若成
    立犯罪，則其犯罪時間係89年9 月間某日至同年11月30日間
    ，與上開曾經判決確定之案件犯罪時間係自87年10月20日起
    至88年2 月17日止之時間，二者實相近接；另本案檢察官起
    訴之犯罪事實與犯罪構成要件，亦與被告丙○○上開曾經判
    決確定之事實及犯罪構成要件相同，則二者應係基於概括犯
    意所為，而具有95年7 月1 日修正施行前刑法第56條連續犯
    之裁判上一罪關係。再依上開說明，其前案之裁判上一罪關
    係之事實，其既判力對於時間效力之範圍應以最後審理事實
    法院即本院上開案件宣示判決日之90年5 月16日為判斷之標
    準。而本案起訴被告丙○○之犯罪時間，在上開確定判決既
    判力時間效力範圍內，故上開確定判決之效力，應及於本案
    檢察官起訴之犯罪事實。揆諸前揭說明，被告丙○○本案即
    應諭知免訴之判決。
五、原審不察，遽為被告丙○○有罪之判決，尚有違誤。被告丙○○上訴指摘原判決不當，非無理由，應由本院予以撤銷改
    判。
貳、駁回上訴部分：
一、公訴意旨另略以：被告甲○○與徐輝鄰（業經原審判處有期
    徒刑1 年2 月確定）共同基於行使偽造身分證、行使偽造私
    文書之犯意聯絡，先由徐輝鄰自李百韜處取得李百韜之照片
    ，徐輝鄰即於不詳時、地，以不詳方法偽造其上貼有李百韜
    照片之乙○○身分證及偽刻乙○○之印章，再於同年10月初
    某日，將上開李百韜之照片及偽造之乙○○身分證、印章交
    予甲○○，由甲○○在屏東縣內埔鄉將上開證件交予其不知
    情之妹婿黃正君，委託黃正君代為向屏東縣團管部申請發給
    乙○○之退伍令遺失證明，不知情之黃正君即於同年10月9
    日，在乙○○名義之退伍令遺失證明申請表上偽造乙○○之
    署押及印文，而偽造該申請表，再以受託人身分將上開偽造
    之乙○○身分證及偽造之申請表，持以交付屏東縣團管部承
    辦人員申請發給退伍令遺失證明而行使之，足以生損害於戶
    政機關對於身分證核發管理、屏東縣團管部對於退伍令遺失
    證明書核發管理之正確性及乙○○。嗣屏東縣團管部承辦人
    員於同日審核後發給乙○○之退伍令遺失證明書後，黃正君
    即將上開證明書、身分證及印章交予甲○○轉交徐輝鄰。因
    認被告甲○○涉犯刑法第216 條、第212 條行使偽造特種文
    書罪，及同法第216 條、第210 條行使偽造私文書罪（原審
    判決贅載刑法第342 條第1 項背信罪）等罪嫌云云。
二、按被告以外之人於審判外之陳述，雖不符刑事訴訟法第159
    條之1 至第159 條之4 之規定，而經當事人於審判程序同意
    作為證據，法院審酌該言詞陳述或書面陳述作成時之情況，
    認為適當者，亦得為證據。當事人、代理人或辯護人於法院
    調查時知有第159 條第1 項不得為證據之情形，而未於言詞
    辯論終結前聲明異議者，視為有前項之同意，同法第159 條
    之5 第1 、2 項定有明文。立法意旨在於傳聞證據未經當事
    人之反對詰問予以核實，原則上先予排除，惟若當事人已放
    棄反對詰問權，於審判程序中表明同意該等傳聞證據可作為
    證據，基於尊重當事人對傳聞證據之處分權，及證據資料愈
    豐富，愈有助於真實發見之理念，且強化言詞辯論主義，使
    訴訟程序得以順暢進行，上開傳聞證據亦均具有證據能力。
    查本案據以認定被告甲○○犯罪事實存否之被告以外之人之
    言詞或書面陳述，被告及檢察官於原審及本院審理時，均同
    意作為證據，且於本院言詞辯論終結前，均未聲明異議，而
    本院審酌該言詞陳述及書面陳述作成之情況，未見有何不適
    當之情形，故依前開規定，均得為證據。
三、按犯罪事實應依證據認定之，無證據不得認定其犯罪事實；
    又不能證明被告犯罪者，應諭知無罪之判決，刑事訟訴法第
    154 條第2 項、第301 條第1 項分別定有明文。次按認定不
    利於被告之事實，須依積極證據，苟積極證據不足為不利於
    被告事實之認定時，被告之抗辯或反證縱屬虛偽，仍不能以
    此資為積極證據應予採信之理由，即應為有利於被告之認定
    ，更不必有何有利之證據；又事實之認定，應憑證據，如未
    能發現相當之證據，或證據不足以證明，自不能以推測或擬
    制之方法，以為裁判之基礎；且認定犯罪事實所憑之證據，
    無論直接或間接證據，其為訴訟上之證明，須達於通常一般
    之人均不致有懷疑，而得確信其為真實之程度者，始得據為
    有罪之認定，倘其證明尚未達到此一程度，而有合理之懷疑
    存在時，尚難為有罪之認定基礎（最高法院30年上字第482
    號、30年上字第816 號、40年台上字第86號、76年台上字第
    4986號判例意旨參照）。
四、本件公訴意旨認被告甲○○涉有刑法第216 條、第212 條之
    行使偽造特種文書罪，及同法第216 、210 條之行使偽造私
    文書罪嫌，係以被告甲○○自承受徐輝鄰之委託申辦乙○○
    之退伍令遺失證明、並委由其妹婿黃正君辦理、證人黃正君
    證述由被告甲○○提供相關證件後代辦乙○○之退伍令遺失
    證明、證人乙○○、李百韜之證述，及偽造之乙○○身分證
    ，乙○○名義之退伍令遺失證明申請表各1 紙為其論罪依據
    。訊據被告甲○○，固坦承有於上開時、地，受徐輝鄰之託
    ，將乙○○之身分證、印章交予黃正君代為申辦乙○○之退
    伍令遺失證明之事實，惟堅決否認有何行使偽造特種文書及
    行使偽造私文書犯行，辯稱：伊於87年間經友人介紹認識徐
    輝鄰，於89年9 月間徐輝鄰於飯局中知悉伊妹婿黃正君擔任
    後備軍人中心主任，熟稔退伍令補發程序，就當場委託伊請
    黃正君代辦乙○○退伍令補發事宜，伊及黃正君均未獲得任
    何報酬及利益，純係受徐輝鄰之委託辦理等語。經查：
  (一)徐輝鄰於原審審理時自承：有使用過0000000000號行動電話
    ，也有拿乙○○之身分證、印章等請甲○○代辦退伍令遺失
    證明，取回退伍令遺失證明及身分證、印章後，即請他人辦
    理護照等語（見原審卷第88、89頁），而李百韜於警詢及偵
    查中亦陳述：89年12月初徐姓男子拿乙○○護照、身分證給
    伊；乙○○的護照是透過徐輝鄰辦理等語綦詳（見他字卷第
    248 號卷第24-29 頁、93年度偵字第2286號卷第83-85 頁）
    ；而被告甲○○亦自承：徐輝鄰持乙○○之相關證件及相片
    ，委託伊委由黃正君代為申辦乙○○之退伍令遺失證明等語
    （見他字第248 號卷第69至70頁），而與黃正君證述：乙○○退伍令遺失證明書係伊代辦，是被告甲○○於89年10月拿
    來伊家中，伊再打電話問被告甲○○，就拿去辦等語相符（
    見93年度偵字第2286號卷第63、64頁），另乙○○則證稱：
    未曾申辦退伍令遺失證明、護照或台胞證等語（見臺灣板橋
    地方法院檢察署90度偵字第4844號卷第11頁）。並有偽造之
    乙○○退伍令遺失證明申請表、中華民國普通護照申請書、
    乙○○名義之退伍令遺失證明書1 紙、乙○○之兵籍表，及
    李百韜之身分證、照片影本（航警高分三字第7936號卷第4
    、5 、6 、10頁、93年度偵字第2286號卷第188 頁、他字第
    248 號卷第73、74頁）在卷可稽，及扣案偽造之乙○○身分
    證、台胞證、護照足佐。故徐輝鄰持乙○○之身分證、相片
    及印章，而委託被告甲○○透過黃正君以乙○○名義申辦退
    伍令遺失證明之事實，應可認定。
  (二)惟黃正君於警詢時陳述稱：伊自84年起即擔任內埔鄉後備軍
    人輔導中心秘書，該中心之業務以後備軍人相關權益為服務
    範圍，如退伍令補發之申請，只要在屏東縣境案件均可代辦
    ，所需證件為申請人之相片、身分證正本、私章及填具申請
    表格，乙○○之退伍令補發申請案件，係伊太太之兄長李吉
    正（即被告甲○○）所委託，代為申請辦理等語綦詳（見他
    字第248 號卷第600-61頁），足見代為辦理退伍令遺失證明
    申請之行為，本即屬被告甲○○之妹婿黃正君平時從事之業
    務範圍，一般人因工作、舟車勞頓或其他個人因素無法親至
    屏東縣團管部辦理退伍令遺失證明者，亦所在多有，且被告
    甲○○亦供稱：伊與黃正君均未因代為辦理乙○○之退伍令
    遺失證明而獲取任何報酬或利益等語，是被告甲○○單純基
    於朋友之誼受徐輝鄰所託，代為委託黃正君為未能親至屏東
    縣團管部之他人申辦退伍令遺失證明，尚與常理無違。
  (三)又前開檢察官所舉證據均在證明被告甲○○確有受徐輝鄰所
    託辦理乙○○之退伍令遺失證明等事宜之情，而徐輝鄰始終
    否認偽造乙○○身分證及印章等犯行，李百韜亦於警詢及偵
    查中證稱：李吉正（即甲○○）係伊友人陳郭秀英之朋友，
    伊不認識李吉正，伊在買假證件之過程中未曾與李吉正接觸
    過，是到機場才看到等語（見93年度偵字第2286號卷第83
    -85 頁），故徐輝鄰及李百韜2 人所述，亦不足為被告甲○○不利之認定。此外，並無證據足證被告甲○○知悉徐輝鄰
    所交付之乙○○身分證及印章均屬偽造，且係冒用乙○○之
    名義申辦退伍令遺失證明，實不得僅以被告甲○○受徐輝鄰
    所託代為轉託黃正君辦理乙○○之退伍令遺失證明，即遽認
    其與徐輝鄰共犯行使偽造特種文書或行使偽造私文書犯行。
  (四)又檢察官上訴雖以被告甲○○於屏東縣調查站接受詢問時稱
    ：徐輝鄰表示補發該退伍令遺失證明書，係作為林某謀職證
    明之用云云，然被告甲○○於偵查中卻稱：伊不知道辦的人
    是不是乙○○這個人，是徐輝鄰通知伊找黃正居，伊沒有看
    裏面的資料云云，則被告甲○○就此部分之前後供述不一，
    且與常情不符，且被告甲○○受徐輝鄰所託時，又不確認林
    某之身分，因認被告甲○○對於徐輝鄰偽造乙○○之身分證
    以申辦退伍令遺失證明書有未必故意之犯意云云。然茍積極
    證據不足為不利於被告事實之認定，縱被告提所辯解前後不
    符或虛偽，仍不能資為不利於被告之認定，業如上述，而檢
    察官所提之上開事證，均係被告之辯解不能採信之理由，尚
    非足以證明被告犯行之積極證據，自不能據以為被告不利之
    認定，併此敘明。
五、綜上所述，被告甲○○雖有受徐輝鄰所託，轉託黃正君申辦
    乙○○退伍令遺失證明之事實，惟檢察官所舉之證據尚不足
    以認定被告甲○○知悉上開乙○○之身分證係屬偽造，且未
    經乙○○同意，而與徐輝鄰有犯意聯絡。此外，復查無其他
    積極證據足認被告甲○○確有行使偽造私文書犯行，揆諸上
    開說明，既不能證明被告甲○○犯罪。
六、原審因而以不能證明被告甲○○犯罪，而為被告甲○○無罪
    之諭知，核無違誤；檢察官就此部分上訴，指摘原判決不當
    ，為無理由，應予駁回。
參、原審共同被告徐輝鄰，業經原審判處有期徒刑，因未上訴而
    確定，併此敘明。
據上論結，應依刑事訴訟法第368 條、第369 條第1 項前段、第
364條、第302 條第1 款，判決如主文。
中　　華　　民　　國　　96　　年　　5 　　月　　30　　日
                  刑事第七庭    審判長法  官   莊飛宗
                                      法  官   孫啟強
                                      法  官   邱明弘
以上正本證明與原本無異。
如不服本判決應於收受本判決後10日內向本院提出上訴書狀，其
未敘述上訴理由者，並得於提起上訴後10日內向本院補提理由書
狀（均須按他造當事人之人數附繕本）「切勿逕送上級法院」。
中　　華　　民　　國　　96　　年　　5 　　月　　30　　日
                                      書記官  黃玉珠
